臺灣高等法院刑事判決　　　　　　　　　　　　　九十一年度上訴字第一三二五號
　　上　訴　人　丁○○
　　即　被　告
右上訴人因偽造文書案件，不服臺灣臺北地方法院八十九年度訴字第四六九號，中華
民國九十一年三月二十五日第一審判決（起訴案號：臺灣臺北地方法院檢察署八十九
年度偵字第四○四一號）提起上訴，本院判決如左：
    主  文
原判決撤銷。
丁○○無罪。
    理  由
一、公訴意旨略以：丁○○曾犯偽造文書罪，於民國（下同）八十七年間經臺灣高等
    法院以八十七年度上易字第二四三七號判處有期徒刑一年，刑後強制工作一年（
    現因未到案執行通緝中），仍不知悔改，於八十七年十一、十二月間，在臺北市
    受戊○○委託，為甲○○（闕、周部分，均由臺灣臺中地方法院檢察署另行起訴
    ）偽造丙○○名義之國民身分證一張，並偽造內政部之公印文於其上，另又以甲○○向臺北市南港區戶政事務所申請發給之八十七年十二月四日戶印證字第○○
    一二七三三號印鑑證明書為藍本，憑以偽造丙○○名義之同一字號印鑑證明書一
    紙，並偽造臺北市南港區戶政事務所之公印文於其上，均足以生損害於內政部、
    臺北市南港區戶政事務所對於戶政管理之正確性。嗣後甲○○、戊○○即持上開
    偽造之身分證、印鑑證明書，向楊明賢行騙。因認丁○○所為，係犯刑法第二百
    十二條、第二百十八條第一項、第二百十六條、第二百十一條之罪嫌。其多次偽
    造特種文書及偽造公印文犯行，時接式同，顯係基於概括犯意為之，均為連續犯
    ，請各論以一罪，並加重其刑。又所犯上開偽造公印文、偽造特種文書二罪，有
    方法結果之牽連關係，請依刑法第五十五條規定，從一重之偽造公印文罪處斷。
    此與另犯之行使偽造公文書（印鑑證明）部分犯意各別，請予分論併罰。偽造之
    公印文及印鑑證明書，併請依法宣告沒收之等語。
二、按犯罪事實，應依證據認定之，無證據不得推定其犯罪事實；又不能證明被告犯
    罪者，應諭知無罪之判決，刑事訴訟法第一百五十四條、第三百零一條第一項分
    別定有明文。次按刑事訴訟法上所謂認定犯罪事實之證據，係指足以認定被告確
    有犯罪行為之積極證據而言，該項證據自須適合於被告犯罪事實之認定，始得採
    為斷罪資料。如未能發現相當證據，或證據不足以證明，自不能以推測或擬制之
    方法，以為裁判之基礎。又刑事訴訟上證明之資料，無論其為直接或間接證據，
    均須達於通常一般之人均不致有所懷疑，而得確信其為真實之程度，始得據為有
    罪之認定，若其關於被告是否犯罪之證明未能達此程度，而有合理性懷疑之存在
    ，致使無從形成有罪之確信，根據「罪證有疑，利於被告」之證據法則，即不得
    遽為不利被告之認定（最高法院二十九年上字第三一○五號、四十年臺上字第八
    六號、七十六年臺上字第四九八六號判例）。共同被告不利於己之陳述，固得採
    為其他共同被告犯罪之證據，惟此項不利之陳述，須無瑕疵可指，而就其他方面
    調查，又與事實相符，始得採為其他共同被告犯罪事實之認定（四十六年度台上
    字第四一九號判例）。共同被告所為不利於己之供述，雖得採為其他共同被告犯
    罪之證據，惟此項不利於己之供述，依刑事訴訟法第一百五十六條第二項規定，
    仍應調查其他必要之證據，以察其是否與事實相符，自難專憑此供述，為其他共
    同被告犯罪事實之認定（八十八年度台上字第三一一一號判決）。共同被告所為
    不利於己之供述，依刑事訴訟法第一百五十六條第二項之規定，雖仍應調查其他
    必要證據，以察其是否與事實相符。其目的乃欲以補強證據以擔保其陳述之真實
    性，故此所謂之補強證據，係指除共同被告之供述外，其他足以證明該陳述具有
    相當真實性之證據而言（八十七年度台上字第二○○六號判決）。共同被告不利
    於己之陳述，雖得採為其他共同被告犯罪之證據，惟此項不利之陳述，須無瑕疵
    可指，且就其他方面調查，又與事實相符者，始得採為其他共同被告犯罪事實之
    認定。若不為調查，而專憑此項供述，即為其他共同被告犯罪事實之認定，顯與
    刑事訴訟法第一百五十六條第二項之規定有違。因之，現行刑事訴訟法下，被告
    之自白，或共同被告不利於己之陳述，其證明力並非可任由法院依自由心證主義
    之原則，自由判斷，而受相當之限制，有證據法定主義之味道，即尚須另有其他
    必要之補強證據，來補足其自白之證明力，始得採為斷罪資料（八十七年度台上
    字第三一八二號判決）。
三、公訴意旨認被告涉犯前開罪嫌係以：被告丁○○現因另案通緝，無從傳喚，另案
    被告甲○○、戊○○於臺灣臺中地方法院檢察署八十八年度偵字第一五二四一號
    檢察官偵查中供述甚詳，並有前開偽造丙○○名義之國民身分證、印鑑證明影本
    附於八十八年度偵字第四七七三號及臺灣士林地方法院檢察署八十八年度偵字第
    三八二號偵查卷宗足資佐證等為其論據。
四、訊據上訴人即被告丁○○否認有右揭犯罪事實，辯稱略以：「八十七年在看守所
    ，所以丙○○之國民身分證及印鑑證明書不是伊所偽造，因戊○○在臺中犯案被
    起訴強盜、擄人勒贖罪嫌，羈押在看守所，打官司要錢，就託朋友打電話向其妻
    借五十萬元，其妻不借，而生糾紛」云云。經查：
(一)、甲○○於臺灣臺中地方法院檢察署八十八年度偵字第一五二四一號檢察官偵查所
    為供述僅為：「交相片一張予戊○○，過幾天戊○○就交付偽造身分證」等語，
    其於本院調查亦稱：「不認識被告丁○○」等語（本院卷第一二七頁），足見依
    據甲○○所陳，並不足以認定被告係偽造公訴意旨所認之證件。
(二)、戊○○雖於臺灣臺中地方法院檢察署八十八年度偵字第一五二四一號檢察官偵查
    供述：「（你身分證如何賣給甲○○？）這身分證我也是仲介向別人拿的，甲○○拿丙○○的身分證正本給我，我叫周某拿其相片給我，再幫他做一張新的身分
    證，舊的身分證丟掉了」、「（委託何人偽造？）丁○○，其住臺北市，他專門
    偽造證件）」等語，且依其於臺灣高等法院臺中分院八十九年度上重訴字第一七
    號案件之供述，該案刑事判決認定事實為：【由戊○○於八十七年初，連續以新
    台幣（下同）一萬五千元至二萬元不等之代價，使「丁○○」代為偽造貼有戊○○照片之「李耀宏」、「黃秋煌」、「陳吉範」身份證及貼有戊○○照片之李耀
    宏駕駛執照】（卷附該判決）。但查，丁○○於八十六年十二月十日被羈押於臺
    北看守所，直至八十七年六月三十日現金交保，此有臺北看守所被告身分簿影本
    在卷可查，是丁○○既於該期間被羈押，即不可能於羈押中之【八十七年初】，
    偽造證件交付予戊○○，足徵戊○○所稱證件係丁○○偽造應係不實。
(三)、本件檢察官於偵查中，並未傳訊丁○○，原審法院並未提訊在押之甲○○、戊○○，即分別起訴與判決，於程序上尚有未洽，嗣經本院提訊甲○○、戊○○後，
    甲○○陳稱不認識被告丁○○，是甲○○前於偵查中所陳，並不足以認定被告丁○○犯行。再戊○○所陳囑被告丁○○偽造證件期間與被告丁○○於該期間被羈
    押之情狀不符，所陳已顯然不實業敘明於前。更且於本院調查期日，戊○○對於
    在何時何地交付偽造資料，陳稱記不得，且依其於臺灣高等法院臺中分院八十九
    年度上重訴字第一七號案件之供述，多次之偽造證件既稱均來自丁○○，但於本
    件卻稱僅給丁○○，甲○○之照片與身分證，就偽造一張等語，是所陳顯然不一
    。再囑戊○○與被告丁○○對質，戊○○對於丁○○所稱戊○○自己有門路，自
    己做（指偽造身分證）等語，並不否認，戊○○甚而稱被查獲時身上之多張偽造
    身分證，其中有來自其以前同居人（本院卷第一三五頁），且對丁○○之詰問僅
    稱：「事實就是事實」等語，至於其他重要細節（如：何時何地約見，如何聯繫
    付款，有無他人在場等，重要關係事項）則無言以對，是綜上法定程序之對質所
    得，足以認定戊○○前於臺灣臺中地方法院檢察署八十八年度偵字第一五二四一
    號檢察官偵查中供述，偽造丙○○名義之國民身分證、印鑑證明等，係由被告丁○○所偽造之詞，應不可取。
(四)、至於與證人楊明賢、蔡秋菊於臺灣臺北地方法院檢察署八十八年偵字第四七七三
    號偽造文書案件偵查時所述，及證人丙○○、被害人之弟劉振華所述，均為丙○○被甲○○所騙情節，而與被告丁○○無任何關連。是卷附土地登記申請書影本
    等件即與被告丁○○無關。而甲○○於八十七年十二月間至臺北市松山地政事務
    所辦理抵押權登記時，附繳之丙○○國民身分證影本，其上照片係甲○○本人，
    經核該國民身分證上補發日期、身分證統一編號及出生年月日之字體，以肉眼即
    可辨識與被害人丙○○原有八十七年十月二十七日補發之國民身分證上字體有明
    顯不同，此有上開貼有甲○○之丙○○名義國民身分證影本及被害人丙○○原有
    八十七年十月二十七日補發之國民身分證影本各一紙在卷可佐，足徵上開貼有甲○○之丙○○名義國民身分證係屬偽造甚明。又上開臺北市南港區戶政事務所戶
    印證字第○○一二七三三號丙○○印鑑證明書，其證號與八十七年十二月四日臺
    北市南港區戶政事務所核發之戶印證字第○○一二七三三號甲○○印鑑證明書相
    同，前者印鑑證明書並非臺北市南港區戶政事務所核發，有臺北市南港區戶政事
    務所八十八年一月二十日北市南戶字第八八六○○六四○○○號書函一件在卷可
    稽，足見上開丙○○印鑑證明書亦屬偽造。但因甲○○陳稱前開偽造資料來自戊○○，而戊○○並不否認，僅稱係委託被告丁○○偽造。而戊○○所稱係委託被
    告丁○○偽造之詞，應不可採業敘明於前，是縱有前開謂造證件，亦不足以認定
    被告丁○○有公訴意旨所指犯嫌。
(五)、戊○○於八十八年三月二十九日被羈押（本院卷第一一六頁指揮書），是被告丁○○辯稱：「因戊○○在臺中犯案被起訴強盜、擄人勒贖罪嫌，羈押在看守所，
    向其妻借五十萬元打官司，其妻不借，而生糾紛」等語。亦核與戊○○被羈押以
    及其妻乙○○證述接到戊○○親戚要求準備五十萬元情節相符，是其前開所稱，
    尚非不可採。
(六)、綜上事證，檢察官起訴被告丁○○，僅有一個證據，即戊○○於偵查所陳，而戊○○所陳不可採，且又無任何補強證據證明，再甲○○所陳與被告無關，另戊○○、甲○○二人涉案之前開偽造證件縱係偽造，但因戊○○供述來自被告丁○○
    ，而戊○○所陳不足採，是亦不得為被告不利事證。是本案尚未達於通常一般之
    人均不致有所懷疑，得確信其為真實之程度，而有合理性懷疑之存在，本院無從
    形成有罪之確信。此外，復查無其他積極證據足以證明被告丁○○犯罪，既不能
    證明被告犯罪，根據「罪證有疑，利於被告」之證據法則，依法應為無罪自應諭
    知被告丁○○無罪之諭知，原審疏未詳察，對重要且在押提解並無困難之證人戊○○、甲○○，並未踐行刑事訴訟法之法定對質或訊問程序，僅以書面方式，採
    擇戊○○、甲○○於偵查中所陳，遽對被告論罪科刑尚有未洽，本件被告上訴意
    旨否認犯罪指摘原判決不當為有理由，應將原判決撤銷改判，另為無罪之諭知。
七、據上論斷，應依刑事訴訟法第三百六十九條第一項前段、第三百六十四條、第三
    百零一條第一項，判決如主文。
本案經檢察官王安明到庭執行職務。
中    華    民    國    九十一    年      八        月      二十八      日
                              臺灣高等法院刑事第七庭
                                  審判長法  官  吳  啟  民
                                        法  官  林  瑞  斌
                                        法  官  施  俊  堯
右正本證明與原本無異。
檢察官得上訴。
                                        書記官  陳  彥  蕖
中    華    民    國    九十一    年      八        月      二十八      日
